最高法院刑事判決　　　　　　九十六年度台上字第五六八六號
上　訴　人　甲○○
選任辯護人　林石猛律師
　　　　　　邱基峻律師
　　　　　　鄭瑞崙律師
上　訴　人　乙○○
上列上訴人等因違反貪污治罪條例案件，不服台灣高等法院高雄
分院中華民國九十六年七月二十七日第二審判決（九十六年度上
訴字第一八一號，起訴案號：台灣屏東地方法院檢察署九十三年
度偵字第三五六八號），提起上訴，本院判決如下：
    主  文
原判決撤銷，發回台灣高等法院高雄分院。
    理  由
本件原判決認定上訴人甲○○自民國八十二年底至八十七年三月
間止，擔任屏東縣新埤鄉公所建設課課員，負責受理及審核民眾
申請許可使用新埤鄉轄內河川公地種植農作物之相關事宜，係主
管該項事務之人，為依據法令從事公務之人員。上訴人乙○○因
申請使用許可而與甲○○熟識。甲○○明知河川公地種植高莖植
物係違反台灣省河川管理規則之規定，依法不得核准其使用許可
之申請，竟與乙○○共同基於違背職務收受賄賂之概括犯意聯絡
，透過乙○○之居間媒介，分別於：(一)、八十三年十一月間，謝
炎山、呂俊源、邱俊三及簡秋輝四人，欲申請許可使用新埤鄉林
邊溪糞箕湖段一之二五、一０四之二地號（第一審及原審判決均
誤植為「地先」）等二筆河川公地，惟其上有部分土地種植高莖
作物芒果，依規定不能申請使用，乙○○得知後，乃向呂俊源、
謝炎山等人遊說，倘花費新台幣（下同）二十三萬元，可打點鄉
公所承辦人員核准通過並代為辦理申請，經呂俊源、謝炎山允諾
後，將二十三萬元現金及申請證件等交乙○○轉交甲○○。甲○
○即於八十三年十二月一日以謝炎山名義製作「河川公地使用（
種植農作物）統一申請書」（其上記載種植之農作物係鳳梨）及
以乙○○為保證人之「河川公地使用費繳納保證書」，並委請姚
尹湘丈量及繪圖，於姚尹湘交付實測圖時，支付一萬六千元（每
筆土地之測量費六千元〈每名測量員三千元，三名共六千元〉、
製圖費二千元，二筆土地共一萬六千元）予姚尹湘，扣除此部分
測量費、製圖費一萬六千元，其餘均歸甲○○私人所有，共計收
取賄款二十一萬四千元。甲○○於取得實測圖後，在其職務上所
掌管之「屏東縣河川公地種植使用許可書存據」公文書上「作物
類別」欄，虛偽記載「鳳梨」之不實事項，而於八十三年十二月
十三日簽由不知情之課長、秘書及鄉長核章後，核發「屏東縣河
川公地種植使用許可書」予申請人謝炎山，甲○○嗣復以副本函
知屏東縣政府，由屏東縣政府登冊以製單收取使用費，足以生損
害於新埤鄉公所對於河川管理之正確性。(二)、八十三年十二月間
，陳吉雄欲申請許可使用新埤鄉林邊溪糞箕湖段一之六四七地號
之河川公地，惟因依規定不能申請使用，乙○○得知後，乃向陳
吉雄遊說，倘花費六萬元，可打點核准通過並代為辦理申請，經
陳吉雄允諾後，甲○○亦以同一方式，於取得「屏東縣河川公地
種植使用許可書」後交由乙○○轉交予陳吉雄，陳吉雄則當場交
付六萬元予乙○○轉交甲○○，扣除上開測量費及製圖費八千元
，其餘均歸甲○○所有，共收取賄款五萬二千元。甲○○嗣復以
副本函知屏東縣政府，足以生損害於新埤鄉公所對於河川管理之
正確性。(三)、八十四年十二月間，張秋月欲申請許可使用新埤鄉
林邊溪糞箕湖段一０四之二八地號之河川公地，惟因依規定不能
申請使用，乙○○得知後，乃向張秋月遊說，倘花費十二萬元，
可打點鄉公所承辦人員核准並代為辦理申請，經張秋月允諾後並
將十二萬元現金及申請證件等交予乙○○轉交甲○○，甲○○亦
以同一方式，於取得「屏東縣河川公地種植使用許可書」後交付
張秋月，嗣復以副本函知屏東縣政府，足以生損害於新埤鄉公所
對於河川管理之正確性。(四)、乙○○、甲○○復另行起意，於八
十六年七月間因謝炎山與簡秋輝二人自願拋棄上開新埤鄉林邊溪
糞箕湖段一之二五、一０四之二地號河川公地承租權，呂俊源欲
改以其名義申請該二筆河川公地之許可耕作權，其上種植之芒果
已挖除，改種蔬菜，依規定可申請使用，乙○○得知後，認有機
可乘，竟與甲○○共同基於對於職務上之行為收受賄賂之犯意聯
絡，由乙○○向呂俊源遊說，倘花費九萬元，可打點鄉公所承辦
人員核准通過並代為辦理申請，經呂俊源允諾並將九萬元現金及
申請證件等交乙○○轉交甲○○。甲○○亦以同一方式，於取得
「屏東縣河川公地種植使用許可書」交付呂俊源，嗣復以副本函
知屏東縣政府，由屏東縣政府登冊以製單收取使用費等情。因而
撤銷第一審之判決，改判仍論處甲○○公務員共同連續對於違背
職務之行為收受賄賂（此部分依牽連犯從一重處斷）及公務員共
同對於職務上之行為收受賄賂二罪刑；論處乙○○非公務員共同
連續對於違背職務之行為收受賄賂（此部分依牽連犯從一重處斷
）及非公務員共同對於職務上之行為收受賄賂二罪刑。固非無見
。
惟查：(一)、修正後刑事訴訟法第一百六十九條已明白規定，審判
長預料證人、鑑定人或共同被告於被告前不能自由陳述者，經聽
取檢察官及辯護人之意見後，得於其陳述時，命被告退庭。但陳
述完畢後，應再命被告入庭，告以陳述之要旨，並予詰問或對質
之機會，以保障被告之反對詰問權。原判決所援用證人張秋月、
陳吉雄、呂俊源於九十六年四月二十七日在原審之供述，依該次
筆錄記載，張秋月、陳吉雄、呂俊源與上訴人二人之間係採隔離
訊問，審判長雖於三位證人陳述完畢後，命上訴人二人入庭，告
以陳述之要旨，但於隔離訊問之前，並未依法聽取檢察官及辯護
人之意見，即命上訴人二人退庭，且於證人陳述完畢後，復未給
予上訴人二人詰問或對質之機會（見原審卷第一四二頁、第一五
八頁），已明顯剝奪上訴人二人對證人之對質、詰問權，自與證
據法則有違。(二)、依刑事訴訟法第一百六十六條至第一百六十七
條之規定，交互詰問為關於人證之證據調查程序，其進行詰問程
序之主體為當事人、代理人及辯護人。有關證人詰問之次序及方
法，原則上係由聲請傳喚證人之一造當事人、代理人或辯護人進
行「主詰問」，次由他造之當事人、代理人或辯護人為「反詰問
」，再由先前之一造當事人、代理人或辯護人為「覆主詰問」，
再次由他造當事人、代理人或辯護人為「覆反詰問」。又依同法
第一百六十六條第四項規定，當事人、代理人或辯護人詰問完畢
後，審判長得為訊問，足證對於當事人聲請詰問之證人，審判長
於詰問完畢後雖得訊問，惟其性質係基於補充性、輔佐性之地位
，及因發見真實之必要而為之，不能認當事人詰問證人之權，得
由審判長訊問證人取代之。本件甲○○之辯護人於原審聲請詰問
證人蔡國金、徐儀競，原審法院亦定期於九十六年三月二十三日
上午十一時審理並訊問蔡國金、徐儀競，然原審於辯護人行主詰
問、檢察官為反詰問之後，並未給予辯護人行覆主詰問、檢察官
行覆反詰問之機會，逕依職權訊問證人（見原審卷第八十八、九
十二、九十六頁、第一二四頁），致有不當剝奪辯護人對於證人
之正當詰問權，其所踐行之訴訟程序難謂適法，且證人雖經主詰
問、反詰問而未經覆主詰問、覆反詰問之程序，其內容尚未明瞭
，與未經調查無異，原審遽行判決，亦有應於審判期日調查之證
據未予調查之違誤。(三)、有罪之判決書，須將認定之犯罪事實詳
記於事實欄，然後於理由內逐一說明其憑以認定之證據，使事實
與理由兩相一致，方為合法。原判決於事實內認定乙○○分別向
呂俊源、謝炎山收取之二十三萬元、向陳吉雄收取之六萬元、向
張秋月收取之十二萬元，「全部交付」甲○○等情（見原判決第
三頁第二十行、第四頁第十九行、第五頁第十九行），惟於理由
內記載「苟被告乙○○未將全部或『部分』費用交予被告甲○○
，甲○○豈有於乙○○所承攬之申請案均親自代辦，並皆違背法
令予以核准之理」等語（見原判決第十六頁倒數第三行），其事
實與理由之記載，不相適合，亦有理由矛盾之違誤。(四)、與貪污
治罪條例第二條人員共犯該條例之罪者，依該條例處斷，為貪污
治罪條例第三條所明定。則非公務員與公務員共犯貪污治罪條例
之罪，而以該條例處斷時，即應適用貪污治罪條例第三條規定諭
知：「非公務員與公務員共同犯貪污治罪條例某條款之罪」，始
與法律規定相符。本件原判決理由內說明乙○○雖非公務員，然
與身為公務員之黃星光共犯本案之罪，依刑法第三十一條第一項
之規定，應仍以共犯論，並依貪污治罪條例第三條之規定處斷（
見原判決第二十二頁背面倒數第一行至第二十三頁第二行）。則
判決主文關於乙○○部分，自應記載「非公務員與公務員共同連
續對於違背職務之行為，收受賄賂」、「非公務員與公務員共同
對於職務上之行為，收受賄賂」，始符該罪之要件；乃原判決主
文卻諭知：「非公務員共同連續對於違背職務之行為，收受賄賂
」、「非公務員共同對於職務上之行為，收受賄賂」，其宣示之
主文與所載之事實及理由不相適合，自有適用法則不當之違誤。
以上，或係上訴意旨所指摘，或為本院得依職權調查之事項，應
認原判決有撤銷發回更審之原因。原判決不另諭知無罪部分，基
於審判不可分之原則，併予發回。原判決事實內認定甲○○係依
據法令從事於公務之人員（原判決第二頁第十二行），似適用修
正前貪污治罪條例第二條所定「依據法令從事公務之人員」而加
以認定，但於主文卻記載「甲○○『公務員』共同連續對於違背
職務之行為」，致其主文記載與事實認定不符；再原判決事實關
於每筆測量費之記載「每筆土地之測量費六千元〈每名測量員三
千元，三名共六千元〉」，其計算顯有筆誤；又原判決事實內關
於甲○○處理呂俊源第二部分之事實，於八十六年八月九日依職
務上行為簽由課長、秘書及鄉長核章時（見原判決第七頁第七行
），該課長、秘書及鄉長是否知情，漏未認定；另原判決據上論
結欄漏未引用刑法第三十一條第一項，於更審時，宜併注意之。
據上論結，應依刑事訴訟法第三百九十七條、第四百零一條，判
決如主文。
中　　華　　民　　國　九十六　年　　十　　月  二十五  日
                      最高法院刑事第七庭
                          審判長法官  張　淳　淙
                                法官  劉　介　民
                                法官  張　春　福
                                法官  蔡　彩　貞
                                法官  林　俊　益
      本件正本證明與原本無異
                                      書  記  官
中　　華　　民　　國　九十六　年   十一   月    二    日
                                                 H
